【裁判字號】    91,上易,2286
【裁判日期】    920226
【裁判案由】    侵占
【裁判全文】
臺灣高等法院刑事判決                          九十一年度上易字第二二八六號
    上  訴  人
    即  被  告  甲○○
    選任辯護人  劉純增律師
右上訴人因業務侵占案件，不服臺灣士林地方法院九十一年度易緝字第一號，中華民
國九十一年六月二十一日第一審判決（起訴案號：臺灣板橋地方法院檢察署八十九年
度偵字第一八九六四號）提起上訴，本院判決如左：
    主  文
原判決撤銷。
甲○○無罪。
    理  由
一、公訴意旨略以：甲○○原係臺北市○○路○段八十三號二樓之二冠神科技股份有
    限公司（下稱冠神公司）經理，竟意圖為自己不法之所有，並基於概括之犯意，
    分別於民國八十九年三月任職期間，利用職務之便，連續侵占創億理財顧問公司
    及美商大都會人壽股份有限公司臺灣分公司所交付之貨款，共計新台幣十四萬元
    ，供己花用；復意圖為自己不法所有，於八十九年五月下旬離職前，趁公司相關
    人員未注意之際，竊取冠神公司所有並內載保險業務應用軟體之硬碟一具。因認
    被告甲○○涉犯刑法第三百三十六條第二項業務侵占、第三百二十條第一項之竊
    盜等罪嫌云云。
二、按犯罪事實應依證據認定之，無證據不得推定其犯罪事實。又不能證明被告犯罪
    者，應諭知無罪之判決，刑事訴訟法第一百五十四條、第三百零一條第一項分別
    定有明文。又事實之認定，應憑證據，如未能發現相當證據，或證據不足以證明
    ，自不能以推測或擬制之方法，為裁判基礎，最高法院四十年台上字第八六號著
    有判例可資參照；且認定犯罪事實所憑之證據，雖不以直接證據為限，間接證據
    亦包括在內，然而無論直接證據或間接證據，其為訴訟上之證明，須於通常一般
    之人均不致有所懷疑，而得確信其為真實之程度者，始得據為有罪之認定，倘其
    證明尚未達到此一程度，而有合理之懷疑存在而無從使事實審法院得有罪之確信
    時，即應由法院為諭知被告無罪之判決，最高法院七十六年台上字第四九八六號
    亦著有判例足參。
三、查本件公訴人認被告甲○○犯罪，無非係以告訴代理人戊○○、高榮宗之指訴、
    冠神公司出貨單及冠神公司職員乙○○所出具之證明書一份為其論據。訊據被告
    甲○○，其固坦認其原為冠神公司之經理，並曾經收創億理財公司所交付之頭期
    款五萬元，及美商大都會公司所交付之七萬元，並帶走內載保險業務應用軟體之
    硬碟一具等情，然堅決否認有何公訴人所指之犯罪事實，辯稱：創億理財公司係
    福楹公司之客戶，創意理財公司所交付之五萬元仍應屬福楹科技股份有限公司（
    下稱福楹公司）應收之貨款，不屬冠神公司所有，而另外之七萬元並未拿到；又
    因冠神公司欠伊薪水未發，所以伊將美商大都會公司所交付之七萬元持以抵付冠
    神公司所欠伊之薪水；關於硬體部份，伊係因怕硬碟被偷，才將該硬碟帶回家保
    管，且冠神公司應很清楚伊有此習慣，而迄今尚未返還該硬碟，係因冠神公司未
    履行系統讓渡協議，待該公司將支票處理好，即將硬碟返還等語。
四、經查：
（一）被告確係以福楹公司之名義出售創億理財試算專家之電腦軟體一千套予創億理
      財公司，並收受創億理財公司所交付之頭期款五萬元而尚未收取尾款七萬元等
      情，業據創億理財公司負責人丁○○結證屬實，其於本院調查時證稱，貨款共
      係十二萬元，已先付五萬元之頭期款予被告，嗣因貨有瑕疵，始未付尾款七萬
      元；本件事情與高榮宗無關，其均是與被告接洽，因貨有瑕疵之問題，曾向高
      榮宗詢問被告之下落，然未提到貨物及貨款之事等語（見本院九十二年一月十
      七日訊問筆錄），核與被告所述相符，並有丁○○所出具之證明書附卷可稽，
      足徵創億理財公司與冠神公司並無生意往來，創億理財公司尚未交付尾款七萬
      元予被告，是以證人即冠神公司之總經理丙○○稱，被告並未將七萬元貨款交
      還公司云云，與事實不符，洵無可採，從而難謂被告有侵占冠神公司七萬元貨
      款之犯行。
（二）就美商大都會公司所交付之貨款七萬元部分，被告雖自承有收取該款項無訛，
      且與告訴人所述相符，並有告訴人所提之發票影本附卷可參。然冠神公司確係
      於八十九年五月份起即未給付員工薪資乙節，業經證人乙○○證述綦詳，其於
      原審及本院均證稱，至今尚未拿到五月份之薪資等語（見原審本院九十一年五
      月二日訊問筆錄、本院九十一年十一月八日訊問筆錄），證人丙○○亦自承被
      告係五月份離職，在五月份時就未發薪（見本院九十一年十月四日、九十二年
      一月十七日訊問筆錄），是被告辯稱其以上開收取之貨款抵付八十九年五月份
      薪資，尚非虛妄，應堪徵信，被告就美商大都會公司所交付之七萬元，主觀上
      並無為自己不法所有之意圖，自不得認定被告有業務侵占之犯行。
（三）按刑法第三百三十六條第二項之業務上侵占罪，須持有人變易其原來之持有意
      思而為不法所有之意思，始能成立，如僅將持有物延不交還或有其他原因致一
      時未能交還，既缺乏主觀要件，即難遽以該罪相繩（參照最高法院七十七年度
      台上字第一四二０號判決）。被告雖自承其帶走冠神公司之內載保險業務應用
      軟體之硬碟一具，然辯稱：伊係因怕硬碟被偷，才將該硬碟帶回家保管，且冠
      神公司應很清楚伊有此習慣，而迄今尚未返還該硬碟，係因冠神公司未履行系
      統讓渡協議，待該公司將支票處理好，即將硬碟返還等語。證人乙○○於原審
      證稱，公司之硬碟有每日抽取之習慣，蓋之前在三重曾發生電腦被偷之情形，
      ，平時係由最後下班之人負責抽取保管，因怕又被竊取，故有將硬碟拿回家保
      管之情形；其之所以出具證明書予冠神公司，係在證明硬碟係甲○○拿走，不
      是證明該硬碟為甲○○所偷（見原審九十一年五月二日訊問筆錄），顯見被告
      上開辯詞，尚非臨案杜撰，堪以憑信。從而被告既係以保管之意將上開硬碟帶
      回家，迄今延不交還予冠神公司，係待該公司兌現支票，揆諸上開說明，被告
      即缺乏意圖為自己不法所有之主觀要件，其與冠神公司間之爭執，純屬民事糾
      葛，尚難遽以業務侵占罪或竊盜罪相繩。
五、綜上所述，本件既查無任何積極證據足認被告甲○○有何公訴人所指之犯行，揆
    諸前揭說明，本件不能證明被告甲○○犯罪，自應為無罪之諭知。
六、原審未予詳酌而予被告甲○○科刑之諭知，尚有未合。被告上訴，否認犯罪指摘
    原判決不當，為有理由，自應由本院將原判決撤銷，改諭知被告無罪之判決。
據上論斷，應依刑事訴訟法第三百六十九條第一項前段、第三百六十四條、第三百零
一條第一項，判決如主文。
本案經檢察官朱兆民到庭執行職務。
中    華    民    國    九十二    年       二       月      二十六      日
                              臺灣高等法院刑事第八庭
                                  審判長法  官  陳  祐  治
                                        法  官  王  炳  梁
                                        法  官  楊  炳  禎
右正本證明與原本無異。
不得上訴。
                                        書記官  廖  素  花
中    華    民    國    九十二    年       三       月        四        日


司法院資訊處製作；財團法人民間司法改革基金會備份。
